臺灣板橋地方法院民事判決　　　　　　　99年度訴字第2442號
原　　　告　楊靜枝
訴訟代理人　吳永發律師
　　　　　　黃廷維律師
被　　　告　楊金隆
訴訟代理人　高瑩律師
複代 理 人　石鋒琳
訴訟代理人　陳榮光
上列當事人間請求債務人異議之訴等事件，經本院於民國100年8
月18日言詞辯論終結，判決如下：
    主  文
確認被告對原告於民國97年4月16日成立之消費借貸債權於超過
本金新臺幣貳佰捌拾參萬元及自民國97年7月16日起算按週年利
率百分之八計算之違約金部分不存在。
台灣板橋地方法院99年度司執字第64957號清償票款事件，對原
告所為之強制執行程序，於超過債權本金新臺幣貳佰捌拾參萬元
及自民國97年7月16日起算按週年利率百分之八計算之違約金部
分應予撤銷。
原告其餘之訴駁回。
訴訟費用由被告負擔二分之一，餘由原告負擔。
    事實及理由
甲、程序部分：
    原告原起訴聲明為確認被告對原告於民國97年4月16日成立
    之消費借貸債權及違約金債權於超過新台幣（下同）225萬
    元部分不存在；台灣板橋地方法院99年度司執字第64957號
    清償票款事件，對原告所為之強制執行程序，於超過債權額
    225萬元部分應予撤銷。嗣審理中具狀變更為確認被告對原
    告於民國97年4月16日成立之消費借貸債權及違約金債權於
    超過932,000元部分不存在；台灣板橋地方法院99年度司執
    字第64957號清償票款事件，對原告所為之強制執行程序，
    於超過債權額932,000元部分應予撤銷，核並未變更訴訟標
    的，而僅係擴張應受判決事項之聲明，依民事訴訟法第255
    條第1項第3款，尚屬無礙，應予准許。
乙、實體部分：
一、原告起訴主張：伊係訴外人歐弋資訊股份有限公司（下稱歐
    弋公司）實際負責經營人曾淑燕之母，因民國97年初歐弋公
    司發生財務困難，原告乃於97年4月16日向被告調借現金，
    而兩造所簽訂之借款契約書，雖記載借款金額為495萬元及
    現金已全數交付原告收訖無誤，借款期間自97年4月16日起
    至97年7月15日止，且並約定利息及遲延利息為無，而僅約
    定如逾期不為清償，違約金以每萬元按每日20元計算。惟實
    際上借款金額僅為330萬元，被告並預扣利息30萬元後，以
    第三人洪棉棉名義，僅將借款300萬元匯入原告所指示之歐
    弋公司於兆豐國際商業銀行（下稱兆豐銀行）中和分行帳戶
    內。被告復要求原告提供所有坐落新北市○○區○○路421
    巷1弄9號4樓之房地設定債權額495萬元之抵押權登記。是本
    件借款金額僅有300萬元，而事後原告已陸續清償2,068,000
    元而僅餘932,000元未清償而已。詎被告竟以原告全未清償
    495萬元，並加計上開違約金向本院民事執行處聲請拍賣被
    告上開房地，惟被告債權僅有932,000元而已，且其違約金
    計算過高，已超逾本金一半而應酌減為按年息百分之五計算
    始為適當，為此爰提起債務人異議之訴，聲明；確認被告對
    原告於民國100年4月16日成立之消費借貸債權及違約金債權
    於超過932,000元部分不存在；台灣板橋地方法院99年度司
    執字第64957號清償票款事件，對原告所為之強制執行程序
    ，於超過債權額932,000元部分應予撤銷。
二、被告則以：本件係原告於97年4月間向被告借款495萬元，並
    簽發與借款金額相同之本票為系爭債務之擔保，然於系爭票
    據到期後，原告仍未為清償、被告即執系爭本票向本院聲請
    裁定准為強制執行（97年度票字第10461號），被告即執此
    執行名義聲請本件強制執行（99年度司執字第64957號）。
    而依雙方所簽訂之借款契約書第1條，即已載明借款金額為
    495 萬元及當場以現金全數交付乙方（原告）親自收訖無誤
    。原告所主張之洪棉棉300萬元匯款情事，乃係被告與訴外
    人歐弋公司另筆借款，兩者係屬當事人不同之二筆債務，原
    告卻刻意將之混淆，復將與本案互不相涉之資金往來列為本
    案之清償，自有可議。因而聲明請求駁回原告之訴。
三、查本院99年度司執字第64957號清償票款執行事件，債權人
    即被告所執之執行名義乃係本院97年度票字第10461號本票
    准許強制執行裁定，而屬不具有確定判決既判力效力之非訟
    裁定，且現該執行事件程序尚未終結，已據本件調取上開執
    行案卷核閱屬實。而依該執行名義所示即原告於97年4月16
    日簽發金額為495萬元，到期日97年8月15日，票號380327號
    之本票，其票據原因關係乃係兩造於97年4月16日所簽立之
    借款契約書（兼作借據）之事實，有上開本票及借款契約書
    影本各一件為憑（見外本院99年度司執字第64957號執行卷
    影本），並為原告所不爭執簽名真正（見本院卷第54頁）。
    而依上開借款契約書第1條，既已載明借款金額為495萬元及
    當場以現金全數交付乙方（原告）親自收訖無誤，依民事訴
    訟法第358條第1項規定自應推定該私文書為真正。是原告主
    張被告實際匯入借款僅有300萬元，既與上開借款契約書所
    載之推定事實不符，依法就其上開主張應有提出反證之責。
    查原告主張本件借款，原告係於97年4月16日以第三人洪棉
    棉名義，自板信商業銀行將300萬元匯入歐弋公司兆豐銀行
    00000000000 號帳戶之事實，已據提出歐弋公司該銀行存款
    明細表1 件為證（本院卷第87頁）。而經本院向板信商業銀
    行查詢結果，上開匯款300 萬元之資金來源，乃係自該行客
    戶林琇玉帳戶0000-0-000000000號轉帳而來，有該行100 年
    3 月1 日板信集中字第1007470280號函及所附之存款憑證及
    匯款申請書各1 件可憑（見本院卷第108 頁至第109 頁），
    而被告亦自認「林琇玉是我配偶，林琇玉帳戶也是我在使用
    。是我叫洪綿綿把錢從林琇玉帳戶匯給歐弋公司」（見本院
    卷第133 頁背面），而上開匯款日期係97年4 月16日，與本
    件借款契約書簽立日及所載借款起始日期相符，而原告又係
    歐戈公司之監察人（見本院卷第12頁歐弋公司變更登記表）
    ，且被告對原告借款用途係供歐弋公司週轉使用之事實復不
    爭執，足認上開被告指示洪綿綿所匯300 萬元之匯款，顯係
    因本件借款契約書而交付之借款甚明。被告雖辯稱：上開
    300 萬元借款乃係訴外人歐弋公司向被告所借之另筆330 萬
    元借款之一部（按其餘30萬元被告主張係以現金交付）云云
    ，惟被告並不能提出任何與歐弋公司簽立之借據或借款契約
    書以資證明，且查被告苟於97年4 月16日同日同時出借495
    萬元予原告及出借330 萬元予訴外人歐弋公司，其兩筆金額
    均甚鉅，且原告與歐弋公司關係密切，被告自應謹慎從事並
    以同等交易方式為之，豈有原告所借495 萬元簽立有借款契
    約書及本票，而歐弋公司所借之330 萬元竟無任何書面憑證
    或借據以載明雙方借貸約款？且就所主張有另交付30萬元現
    金部分更未提出任何收據憑證以為證明，衡情即與一般社會
    交易常情有違。被告雖再辯稱出借予歐弋公司之330 萬元，
    其憑證即係原告所提出之由歐弋公司所簽發之發票日97年9
    月15 日 金額分別為100 萬元、200 萬元及30萬元支票（見
    本院卷第88頁，按上開三紙支票係由被告所使用之配偶林琇
    玉於台灣新光商業銀行新埔分行0000000000 000號帳戶提示
    ，見本院卷第102 頁該行覆函及第133 頁被告所自認），惟
    原告先主張提出該3 紙330 萬元支票係本件借款之還款支票
    後，被告始出主張該3 紙330 萬元支票係另筆歐弋公司之借
    款憑證，已有臨訟攀附之嫌，被告既不能再提出與訴外人歐
    弋公司間有何330 萬元借款契約存在之證明，其空言所辯即
    不足採。而原告已主張歐弋公司所以簽發330 萬元支票予被
    告還款，係因本件被告預扣利息30萬元，所以借款契約書約
    定利息為無等情，被告既亦自認本件借款並無約定收取利息
    （見本院卷第54頁），則衡之社會一般常情，兩造既非親故
    世交，如此鉅款借貸交易豈有不收取利息之理？足認原告抗
    辯被告預扣30萬元利息，致其還款支票簽發金額係330 萬元
    等情，應可採信。又社會上一般金錢貸與者除收取借貸人本
    票，並提高票面金額以供將來借貸不履行損害賠償之擔保外
    ，復同時收取還款支票以供實際清償之用者，乃事屬常見，
    自不得徒憑以原告同時交付被告不同金額還款支票及其供擔
    保本票，即謂二者係屬不同筆之借款，併予敘明。從而，本
    件借款契約書第1 條，雖已載明借款金額為495 萬元及當場
    以現金全數交付乙方（原告）親自收訖無誤，但原告既已提
    出反證足以證明被告所匯入交付借款僅有300 萬元，被告復
    不能再提出證據證明其確有如數交付495 萬元之事實或另與
    歐弋公司有他筆300 萬元借貸契約存在，則原告主張本件兩
    造於97年4 月16日所成立之借款契約債權僅有300 萬元之事
    實，應堪採信，被告辯稱所交付借款為495 萬元云云，尚不
    足取。
四、復查原告主張伊就上開借款嗣已陸續清償被告2,068,000元
    之事實，已為被告所否認。經查原告主張伊曾交付訴外人歐
    戈公司於97年6月17日所簽發金額17萬元，付款人為華南商
    業銀行中和分行，票號為0000000號支票1紙以為清償之事實
    ，經本院向華南商業銀行中和分行查詢結果，該行已向本院
    函覆稱係由板信商業銀行0000-0-000000000號帳戶所提示兌
    現（見本院卷第167頁、168頁），而上開帳號即係被告所使
    用之配偶林琇玉帳戶所提示，復為被告所不爭（本院卷第
    172頁），足認被告確有提示兌領上開17萬元。被告雖辯稱
    ：上開17萬元係歐弋公司用以清償向被告所借之其他小額借
    款，而與本件借款無關云云，惟被告並未提出任何證明其與
    歐弋公司間有何其他小額借款事實存在，其空言所辯已不足
    採。而上開支票之發票日為97年6月17日而落於本件借款97
    年4月16日至97年7月15日之三個月借款期限間，衡情原告本
    件借款既係供歐弋公司週轉之用，則由歐弋公司簽發交付上
    開17萬元支票予被告兌領，顯應係供清償原告系爭300萬元
    借款債務之用甚明，被告否認係供清償本件借款云云，自不
    足採。至原告另提出被告名義簽立之97年12月8日收取10萬
    元字據一紙（本院卷第154頁），已為被告否認簽名之真正
    （本院卷第139頁背面），原告復未提出其他證據以證明其
    為真實，自難認係被告所簽名而屬真正。況上開字據簽立日
    期係97年12月8日，已在本件借款期間之後，能否謂與本件
    借款有所關連，亦屬可疑，而不足採。另原告主張自97年11
    月27日至99年7月21日另有其他多次交付清償被告現金款項
    共計1,498,000元（如本院卷第155頁）云云，均為被告所否
    認，原告復未提出任何證據以實其說，其空言主張亦不足採
    。從而本件借款300萬元，僅經原告清償被告17萬元為屬有
    據，其他清償尚屬證明，是本件借款應尚餘283萬元（300－
    17＝283）屆期仍未清償。
五、再查本件借款約定之違約金計算方式係以每萬元按每日20元
    計算，則其週年利率已高達百分之73（20÷10000×365＝
    0.73 ）。核該違約金之約定乃屬一般逾期未清償之債務不
    履行損害賠償額預定之違約金性質，顯已逾越一般金融借貸
    融資可得利潤甚多，本院審酌本件借貸之金額、原告苟如期
    履行債務，被告可得之利益，原告違約情形及被告可能所受
    損害，現今社會經濟發展狀況及一般金融利率水準等一切客
    觀情狀，認本件所約定之違約金顯屬過高，自應酌減至按週
    年利率百分之八計算，始屬適當。
六、綜上所述，本件兩造於97年4月16日成立之消費借貸契約債
    權僅有300萬元，經原告清償17萬元後，至97年7月15日屆期
    尚有本金283萬元未清償；且兩造上開約定之違約金以每萬
    元按每日20元計算，顯屬過高，應予酌減至自97年7月16日
    起算按週年利率百分之八計算始屬適當。復按執行名義無確
    定判決同一之效力者，於執行名義成立前，如有債權不成立
    或消滅或妨礙債權人請求之事由發生，債務人亦得於強制執
    行程序終結前提起異議之訴，強制執行法第14條第2項定有
    明文，從而原告請求確認被告對原告於97年4月16日成立之
    消費借貸債權於超過本金283萬元及自97年7月16日起算按週
    年利率百分之八計算之違約金部分不存在。並據以提起債務
    人異議之訴，求為判決台灣板橋地方法院99年度司執字第
    64957號清償票款事件，對原告所為之強制執行程序，於超
    過債權本金283萬元及自97年7月16日起算按週年利率百分之
    八計算之違約金部分應予撤銷，為有理由，應予准許，逾此
    部分之請求，則為無理由，應予駁回。
七、本件判決事證基礎已臻明確，兩造其餘攻擊、防禦方法並所
    援用之證據，經斟酌後核與判決結果已無影響，爰無再予一
    一論述之必要，併予指明。
八、結論：本件原告之訴為有一部有理由，一部無理由，並依民
    事訴訟法第79條，判決如主文。
中    華    民    國  100    年    8    月    31    日
                  民事第二庭    法  官  朱耀平
以上正本係照原本作成
如對本判決上訴，須於判決送達後20日內向本院提出上訴狀。如
委任律師提起上訴者，應一併繳納上訴審裁判費。
中    華    民    國  100    年    8    月    31    日
                            書記官  林珊慧